【裁判字號】    98,易,3726
【裁判日期】    990223
【裁判案由】    重利
【裁判全文】
臺灣臺中地方法院刑事判決              98年度易字第3726號
公  訴  人  臺灣臺中地方法院檢察署檢察官
被      告  乙○○
上列被告因重利案件，經檢察官提起公訴(98年度偵字第2078號)
，本院判決如下：
    主    文
乙○○共同乘他人急迫貸以金錢，而取得與原本顯不相當之重利
，貳罪，各處有期徒刑貳月，如易科罰金，均以新臺幣壹仟元折
算壹日。應執行有期徒刑月，如易科罰金，以新臺幣壹仟元折
算壹日。
其餘被訴重利部分無罪。
    犯罪事實
一、乙○○前於民國96年間因重利案件，經本院以96年度易字第
    5207號判處拘役50日確定，於97年2月26日易科罰金執行完
    畢(於本案不構成累犯)。乙○○知悉可藉民間放款獲取重利
    ，竟因經濟困窘，與真實姓名年籍不詳綽號「阿明」、「陳
    先生」之成年男子，共同基於牟取不法重利之犯意聯絡，由
    「阿明」、「陳先生」籌措放款資金、在報紙夾報廣告上刊
    登貸放金錢之訊息，招攬不特定人前來借款及收取借款人所
    簽發供擔保之本票後，將本票交由乙○○持向借款人催討收
    取利息，其等即以此方式，借款予需款孔急之不特定人，乘
    人急迫而貸予現金，收取與原本顯不相當之重利。適有如附
    表所示之丁○○、丙○○等借款人亟需現金周轉，得知上開
    放款訊息後，隨即與「陳先生」、「阿明」聯繫；「陳先生
    」、「阿明」即分別於附表所示之時間、地點乘其等陷於急
    迫之際，貸以金錢，約定如附表所示之計息方式收取利息，
    並為利於將來催討債務，於放款之同時要求丁○○、丙○○
    分別簽發如附表所示之本票供作質押擔保後，分別貸予如附
    表所示之款項 (借款時間、地點及借款金額、利息、計息方
    式等均詳如附表所載)。其後，「阿明」乃將借款人丁○○
    、丙○○簽發之本票交由乙○○前往向丁○○、丙○○收取
    高額利息，藉此共同取得與原本顯不相當之重利。乙○○即
    自97年11月間起多次前往丁○○位在臺中縣太平市○○路住
    處，要求丁○○應每月給付新臺幣(下同)5 千元，至還清丁○○所簽發之本票票面金額7萬5千元，而陸續向丁○○收取
    共約2萬7千元之利息；又於丙○○按期償還本息10餘次後 (
    每期給付4千元，至少已給付5、6萬元)，仍持丙○○所簽發
    面額合計7萬元之本票2張，以丙○○未按期歸還借款為由，
    要求丙○○按每月給付1萬元，至還清丙○○所簽發之本票
    票面金額7萬元，而於97年12月12日晚間7時許，在臺中市○○街80巷口，先向丙○○收取3千元之利息，並向丙○○稱
    下週會再向其收取7千元利息。嗣於97年12月22日中午12時
    10 分許，乙○○駕駛車牌號碼0990-PR號自小客車，搭載不
    知情之詹明豐(另經檢察官為不起訴處分)，在臺中市○○○
    路上之北屯國小前，要求丙○○至車上商談還款事宜時，因
    丙○○表示無法還款，乙○○乃提供報紙借款廣告訊息要求
    丙○○再向其他地下錢莊借款以為還款，丙○○因不堪利息
    之繳納，便佯裝欲向他人借款以還債，趁機撥打電話報警，
    而為警當場查獲，並在上開自小客車內，扣得丁○○、丙○○所簽發之本票各1張，始查悉上情。
二、案經臺中縣警察局太平分局報請臺灣臺中地方法院檢察署檢
    察官偵查起訴。
    理  由
壹、有罪部分：
一、程序方面：
(一)本案被告乙○○所犯刑法第344條重利罪，屬刑事訴訟法第3
    76條第1款所列之罪，依同法第284條之1規定，第一審得由
    法官獨任進行審判程序，合先敘明。
(二)有關證據能力方面：
    1.按被告以外之人於審判外之言詞或書面陳述，除法律有規
      定者外，不得作為證據，刑事訴訟法第159條第1項定有明
      文。證人丁○○、丙○○於警詢時所為之陳述，就被告乙○○而言，為被告以外之人於審判外之書面陳述，性質上
      屬傳聞證據，經被告主張不得作為證據，且核與刑事訴訟
      法第159條之2或第159條之3所定情形不相符合，復查無其
      他得例外取得證據能力之法律依據，依刑事訴訟法第159
      條第1項規定，此項證據方法應予排除，不得作為本案證
      明被告有罪之依據。
    2.次按刑事訴訟法第158條之3規定：「證人、鑑定人依法應
      具結而未具結者，其證言或鑑定意見，不得作為證據。」
      所謂「依法應具結而未具結者」，係指檢察官或法官依刑
      事訴訟法第175條之規定，以證人身分傳喚被告以外之人
      (證人、告發人、告訴人、被害人、共犯或共同被告)到庭
      作證，或雖非以證人身分傳喚到庭，而於訊問調查過程中
      ，轉換為證人身分為調查時，此時其供述之身分為證人，
      則檢察官、法官自應依本法第186條有關具結之規定，命
      證人供前或供後具結，其陳述始符合第158條之3之規定，
      而有證據能力。若檢察官或法官非以證人身分傳喚而以共
      犯、共同被告身分傳喚到庭為訊問時，其身分既非證人，
      即與「依法應具結」之要件不合，縱未命其具結，純屬檢
      察官或法官調查證據職權之適法行使，當無違法可言。而
      前揭不論係本案或他案在檢察官面前作成未經具結之陳述
      筆錄，係屬被告以外之人於偵查中向檢察官所為之陳述，
      本質上屬於傳聞證據，基於保障被告在憲法上之基本訴訟
      權，除該被告以外之人死亡、身心障礙致記憶喪失或無法
      陳述、滯留國外或所在不明而無法傳喚或傳喚不到、或到
      庭後拒絕陳述等情形外，如已經法院傳喚到庭具結而為陳
      述，並經被告之反對詰問，前揭非以證人身分而在檢察官
      面前未經具結之陳述筆錄，除顯有不可信之情況者外，依
      刑事訴訟法第159條之1第2項，仍非不得為證據，惟應於
      判決內敘明其符合傳聞證據例外之理由。不能因陳述人未
      經具結，即一律適用本法第158條之3之規定，排除其證據
      能力(最高法院97年度臺上字第1373號判決意旨參照)。證
      人丙○○於偵訊時所為之陳述，雖未經具結，惟檢察官係
      以告訴人身份傳訊，自無命其具結餘地，其於偵查中向檢
      察官所為陳述，經查無不可信之情況，應認有證據能力。
    3.本案判決以下引用之非供述證據，經本院依法踐行調查證
      據程序，公訴人及被告均不爭執各該證據之證據能力，且
      亦查無依法應排除其證據能力之情形，是後述所引用證據
      之證據能力均無疑義。
二、認定犯罪事實所憑之證據及理由：
    訊據被告乙○○固不否認其係經由綽號「阿明」之成年男子
    交付丁○○、丙○○所簽發之本票，而持本票向丁○○、丙○○收取債款之事實，惟矢口否認有何與「陳先生」、「阿
    明」共同重利犯行，辯稱：伊與「阿明」是在釣蝦場認識，
    伊當時沒有工作，聽朋友說「阿明」那裡有本票，伊跟「阿
    明」說可以幫他去協調債務人是否還款，伊不知道「阿明」
    做什麼工作。「阿明」陸續拿本票給伊，要伊去跟債務人協
    調還錢，如果有還錢，會給伊一些做為生活費，伊與債務人
    均是依本票金額協調償還本金，沒有收利息，收來的錢至釣
    蝦場交給「阿明」，「阿明」分次共給伊4、5千元云云。經
    查：
(一)被告乙○○與共犯即綽號「陳先生」、「阿明」之成年男子
    ，由「陳先生」、「阿明」乘借款人急需現金之際，以如附
    表所示之計息方式貸款予借款人丁○○、丙○○，再由被告
    持渠等於借款時所簽發之本票，向丁○○、丙○○收取與原
    本顯不相當之重利等情，業據證人即借款人丁○○於本院審
    理時 (本院98年12月21日審判筆錄第4至13頁)、證人即借款
    人丙○○於偵訊及本院審理時【見臺灣臺中地方法院檢察署
    98年度偵字第2078號卷(下稱偵字第2078號卷)第16至17頁、
    本院99年1月11日第4至11頁】證述綦詳，此外，復有臺中縣
    警察局太平分局扣押筆錄、扣押物品目錄表【見臺中縣警察
    局太平分局中縣太警偵字第097004 5955號卷 (下稱警卷)第
    10至12頁】、丁○○、丙○○所簽發之本票各1張(見警卷第
    15頁、第20頁)、贓物認領保款單1張(見警卷第14頁)、查獲
    現場照片8張 (見警卷第26至29頁)在卷可稽。
(二)被告雖以前揭情詞置辯，惟查：
    1.證人丁○○於本院審理時證稱：伊向「陳先生」借過4、5
      次錢，都是還完錢再借，每次都有簽立本票，票面金額是
      借款金額的3倍，還錢後本票會還給伊，97年11月間伊因
      急需用錢，向「陳先生」借款2萬5千元，實拿2萬元，當
      時約定有錢的話10日全部還完，如未能在期限內還清，利
      息每10天一期，每期5千元，伊有簽立本票7萬5千元，即
      最多要還7萬5千元，沒有押其他證件，伊沒有見過「陳先
      生」，本票是「阿明」來跟伊收的。錢都是被告來向伊收
      取，「陳先生」從來都沒有跟伊收過錢，被告一開始來向
      伊收錢時，有拿本票給伊看，說是「阿明」請他代收的，
      伊看本票是伊簽的沒錯，伊有跟被告說伊向「陳先生」借
      多少錢，伊與被告商討後約定每月還5千元，還清7萬5千
      元。但因為伊工作不穩定，有時還2千元，有時還3千元，
      伊有錢時會打電話叫被告來收。後來伊陸續還了2萬元給
      被告，所以被告有將7萬5千元的本票還給伊，伊重新簽一
      張面額5萬5千元的本票給被告，伊雖然只有借本金2萬5千
      元，但本票寫多少錢，伊就要還多少，其他的應該是利息
      ，伊已經還2萬7千元等語 (見本院98年12月21日審判筆錄
      第4至13頁)；被告亦不否認證人丁○○確有告知向「陳先
      生」借款之金額，及其係按本票票面金額向證人丁○○收
      取款項之情，足徵此部分重利行為非獨由綽號「阿明」、
      「陳先生」等個人為之，被告確有參與向丁○○收取高額
      利息之行為，被告辯稱係其僅係依本票票面金額向借款人
      丁○○收取本金，未非收取利息，且不知丁○○借款金額
      、利率云云，無非卸責之詞，不足採信。
    2.證人丙○○於偵訊時陳稱：伊是97年2月12日在當時位於
      臺中市○道路住處樓下，向「阿明」借款3萬5千元，約定
      以10天為1期，每期利息4千2百元，借款時預扣1期利息，
      實拿3萬8百元，提供身分證及本票2張抵押擔保，一直還
      到97年7、8月伊無法再償還利息，之後被告來討債，97年
      12月12日(應為97年12月22日之誤載)中午12點，被告和詹
      明豐其中一人打電話給伊，約伊在北屯國小前見面，見面
      後把伊押上車，問伊有無錢可還，伊說沒有，他們強行載
      伊到便利商店買了一份報紙，叫伊依報紙上面地下錢莊的
      電話去借錢還他們，伊假裝配合，但暗中打電話報警等語
      (見偵字第2078號卷第16至17頁)；於本院審理時證稱：伊
      沒有向被告借過錢，是97年2月間伊工作不正常，缺錢又
      急著用錢，向親戚朋友借錢會沒有面子，又因為伊前夫之
      前做生意，伊有用支票，信用破產，無法向銀行借錢，所
      以看報紙廣告向「阿明」借錢，在伊位於衛道路住處借3
      萬5千元，約定利息每10天為1期，每期利息4千2百元，預
      扣利息4千2百元，之後改成每10天收4千元利息，因伊之
      前曾向「阿明」借款，有簽發1張面額2萬元的本票，伊還
      錢後，「阿明」沒有將本票還給伊，「阿明」就叫伊再簽
      發1張面額3萬元的本票，一起作擔保。伊約還了15次利息
      ，已經超過借的金額。到97年7月因為伊工作不正常，沒
      有繼續還，「阿明」常打電話來要債，伊說沒有錢，後來
      就換被告來要債，被告先打電話給伊，說是阿明叫他來收
      的，叫伊分期慢慢還給他，被告沒有拿任何證明給伊看，
      但伊想說自己有欠錢，所以才相信。伊有跟被告說伊向「
      阿明」借3萬5千元，但被告說因為伊沒有按時歸還，所以
      要以7萬元來處理，伊也不知道7萬元是什麼，想說慢慢還
      ，不要對伊暴力就好。被告跟伊協調一個月還1萬元，伊
      有還過一次3千元給被告，被告有寫收據給伊。伊現在回
      想，可能是第1次向「阿明」借2萬元時，簽發4萬元本票
      ，和第2次借款簽發3萬元本票，所以才會總共7萬元等語(
      見本院99年1月11日審判筆錄第4至11頁)，所述前後大致
      相符，足見證人丙○○上開所證，並非虛構，應堪信實；
      參以被告於本院審理時亦坦認其確實係要求丙○○應給付
      7萬元，丙○○有兩張本票，一張就是扣案的3萬元本票，
      另一張現在找不到，兩張票面合計7萬元等語(見本院99年
      1月11日審判筆錄第11頁)，益徵此部分重利行為非獨由綽
      號「阿明」個人為之，被告確有參與向丙○○收取高額利
      息之行為，被告辯稱其僅係依本票票面金額向丙○○收取
      本金，未收取利息云云，顯係卸責之詞，不足採信。至於
      證人丙○○於本院審理時雖亦證述被告向伊收取的3千元
      應該是本金等語，惟其亦證稱：伊只知道被告說要伊還7
      萬元，是否是利息伊也不知道如何說，伊想說慢慢還，不
      要對伊暴力就好，當時伊報警不是要告被告重利，是被告
      押伊上車，要告他妨害自由等語，且被告向丙○○收取款
      項前，丙○○還款金額已超過借款本金金額，業如前述，
      證人丙○○於本院審理時證稱被告向其收取之3千元並非
      利息，顯有息事寧人，迴護被告之意，其此部分證述，委
      無足採，尚無從遽此排除被告有參與此部分重利行為。
    3.被告於偵訊時供稱：伊因為沒有工作，「阿明」知道伊有
      女兒要養，委託伊討債，本票是「阿明」提供給伊的，伊
      都是看本票，再跟借款人協商，向他們討債，報酬不一定
      ，「阿明」有時會拿生活費給伊云云 (見偵字第2078號卷
      第9頁、第22至23頁)；於本院98年11月30日審理時供稱：
      伊跟「阿明」不熟，是在釣蝦場認識，見過兩、三次面，
      伊當時沒有工作，聽朋友說「阿明」那裡有本票，伊跟「
      阿明」說可以幫他去協調債務人是否還款，查獲的本票是
      「阿明」陸續交給伊的云云 (見本院98年11月30日審判筆
      錄第4頁)；於本院99年2月2日審理時供稱：伊與「阿明」
      認識2、3個月，「阿明」知道伊沒有工作，主動拿本票給
      伊，不是伊主動要去的，伊向丁○○、丙○○收錢後都是
      拿到釣蝦場給「阿明」，「阿明」拿本票給伊時，沒有說
      什麼，伊也沒有問云云(見99年2月2日審判筆錄第16頁)，
      就其向「阿明」取得本票以持向被害人丁○○、丙○○收
      取債款之緣由、經過，所述前後不一，已難輕信。況被告
      前曾從事重利放款業務，對於借款人於借款時須簽發本票
      以供質押擔保一節理有所悉，而其持本票向丁○○、丙○○收取債款時，既經丁○○、丙○○分別告以向「陳先生
      」、「阿明」借款之金額，則其就向丁○○、丙○○所收
      取款項為借款利息，且係與原本顯不相當之重利不可能毫
      無所悉，被告辯稱其係向丁○○、丙○○收取本金云云，
      其所辯顯與常理有違，無足採信。
(三)按共同正犯之成立，祇須具有犯意之聯絡，行為之分擔，既
    不問犯罪動機起於何人，亦不必每一階段犯行，均經參與，
    最高法院著有34年上字第862號判例可資參照；又意思之聯
    絡並不限於事前有所謀議，即僅於行為當時有共同犯意之聯
    絡者亦屬之，又行為之分擔，亦不以每一階段均經參與為必
    要(最高法院95年度臺上字第3084號判決要旨參照)。本案被
    告雖非重利資金之提供者，亦未參與如附表所示重利犯行之
    每一階段，然被告既持借款人丁○○、丙○○所簽發之本票
    向借款人丁○○、丙○○等收取利息，並約定還款方式、期
    限，足見被告並非純粹受「阿明」委託向借款人催討債款，
    就所收取高額利息毫不知情，本案應係其與「阿明」兩人相
    互結合，基於共同正犯間之犯意聯絡，就附表所示之重利犯
    行，為貸放款項、收取利息之行為分擔。
(四)再所謂取得與原本顯不相當之重利，係指就原本利率、時期
    核算及參酌當地之經濟狀況，較之一般債務之利息，顯有特
    殊之超額者而言，最高法院著有27年上字第520號判例可供
    參照；又按民間高利借貸每有於借貸之初支付本金時，先扣
    除利息者，則應認貸款之人已取得利息 (最高法院82年度臺
    上字第5834號判決意旨參照)。借款人丁○○向「陳先生」
    借款2萬5千元時，約明利息以每10天為1期，每期5千元，依
    此換算年利率已達720％ (計算式：5千元×3×12/2萬5千元
    ×100％=720％)；借款人丙○○向「阿明」借款3萬5千元時
    ，約明利息以每10天為1期，每期4千元，依此換算年利率已
    達411％ (計算式：4千元×3×12/3萬5千元×100％=411％)
    ，其後雖另經被告與丁○○約定丁○○須每月給付5千元至
    還清所簽發之面額7萬5千元之本票金額 (即利息數額為借款
    本金金額之2倍)，與丙○○約定丙○○須每月給付1萬元，
    至還清所簽發面額7萬元之本票金額(即利息數額與借款本金
    金額相同)，然丁○○、丙○○所需給付之金額，不僅仍與
    民法第203條所定之週年利率5％之法定利率，及同法第205
    條所定之最高利率週年利率20％之限制，相去甚遠，且與目
    前金融機構放款利率 (除於信用卡、現金卡等無擔保之短期
    、小額之授信利率高於10％外)多數均在10％以下，及眾所
    周知之一般民間貸款利息通常為月息2至3分(即2％、3％)相
    較，亦過於懸殊，被告所收取之利息，較諸一般債務之利息
    顯有特殊之超額，核屬與原本顯不相當之重利；又證人即借
    款人丁○○、丙○○均因急需用錢向親友借貸無門，而有急
    迫舉債濟急之情事，此經證人即借款人丁○○、丙○○於本
    院審理時證述明確，被告與「陳先生」、「阿明」等人明知
    丁○○、丙○○有因急迫而舉債濟急之情形，仍預定苛刻條
    件，利用機會故為貸與，藉以博取重利，渠等確有乘他人急
    迫貸以金錢，而取得與原本顯不相當之重利無誤。
(五)至於被告另舉證人戊○○以證明其係向丁○○收取本金云云
    ，惟證人戊○○於本院審理時業證稱：伊只知道丁○○有向
    人借錢，但不知向何人借、借多少，直到乙○○來收錢，伊
    才知道，談了之後說一個月還5千元，是還本金還是利息伊
    不知道等語(見本院98年12月21日審判筆錄第13至14頁)，自
    無從為有利被告辯解之認定。
(六)綜上所述，被告上開所辯顯均係臨訟卸責之詞，均無可採，
    被告與共犯「陳先生」、「阿明」共同為重利犯行，堪以認
    定，，本案事證明確，應予依法論科。
三、論罪科刑之理由：
(一)按重利罪之構成要件係乘他人急迫、輕率或無經驗貸以金錢
    ，而取得與原本顯不相當之重利，故貸以金錢及收取利息之
    行為，均屬重利罪之構成要件行為，行為人一次貸以金錢後
    多次收取利息行為，應屬基於一重利犯意下之接續行為，且
    與貸以金錢之行為綜合視為法律上一行為，收取利息之行為
    係重利行為之繼續。是核被告乙○○上揭所為，均係犯刑法
    第344條之重利罪。
(二)被告與真實姓名年籍不詳綽號「阿明」、「陳先生」之成年
    男子間，就上開重利犯行，有犯意聯絡及行為分擔，為共同
    正犯。
(三)次按重利犯罪之性質，在社會生活常態上或為零星偶一為之
    ，或長期不間斷的反覆為之，均有其可能性，自難認立法者
    於制定刑罰法律之初，已認知重利行為必屬具反覆性之犯罪
    ，且有意藉由法條中客觀構成要件之行為要素，涵括上開具
    有反覆實施特性之數個犯罪行為；又刑法上接續犯之概念係
    指數行為於同時同地或密切接近之時地實施，侵害同一之法
    益，各行為之獨立性極為薄弱，依一般社會健全觀念，在時
    間差距上，難以強行分開，在刑法評價上，以視為數個舉動
    之接續施行，合為包括之一行為予以評價，較為合理，最高
    法院著有86年臺上字第3295號判例參照。被告上開2次重利
    犯行，被害人不同，且各次犯罪時間及行為明確可分，並非
    於密切接近之時地實施，且各行為間均具獨立性，並非難以
    強行分開，依上開說明，被告先後2次重利犯罪之行為，當
    無論以「接續犯」或「集合犯」之餘地，此時則應回歸一般
    刑法上行為單、複數之認定，而予論罪科刑。是被告所犯上
    開2罪，雖罪名相同，惟犯意各別，應予分論併罰。
(四)爰審酌被告正值壯年，竟不思循正途賺取金錢，利用他人經
    濟困頓之際，貸放金錢收取重利牟利，表面上化解他人一時
    週轉困境，實則使其陷入漫無止境之還款夢魘，惟念其因參
    與犯罪所分得之報酬非鉅，及其犯罪動機、目的、手段、智
    識程度、參與程度及犯罪後否認犯行之態度，毫無悔意等一
    切情狀，分別量處如主文所示之刑，並定其應執行之刑暨均
    諭知易科罰金之折算標準。
(五)扣案如附表備註欄所示本票2張，分別係被害人即借款人丁○○、丙○○向共犯「陳先生」、「阿明」借款時，交付作
    為債權憑據及擔保之用，惟上開本票是否為犯罪所得，應斟
    酌票載面額是否均係犯罪所得，如全係犯罪所得始得沒收。
    而重利罪之被害人非不必交付利息，仍應交付法定限制內之
    利息，在被害人清償債務後，被告須予返還，而在被害人尚
    未清償全部債務之前，被告就實際貸放之本金及週年利率20
    ％範圍內之利息請求權部分，仍在民法保障之範圍內，得持
    以請求被害人清償債務，是該等本票，不宜全部認係被告及
    共犯「陳先生」、「阿明」所有供犯罪所用或所得之物，爰
    不併為沒收之諭知。另扣案之空白本票1本、本票13張(不含
    丁○○、丙○○所簽發之本票)、棒球棍2支，因無證據證明
    與本案被告犯罪有關連，亦不併予宣告沒收。
貳、無罪部分：
(一)公訴意旨略以：被告乙○○與真實姓名年籍不詳綽號「阿明
    」之成年男子，共同基於乘他人急迫貸以金錢，而取得與原
    本顯不相當重利之犯意聯絡，先由「阿明」於97年4、5月間
    ，乘己○○亟需用錢急迫之際，貸以己○○2萬元，並約定
    以10日為1期，每期利息為1千元 (年利率180％)，且於己○○取款時即預扣利息1萬元，實際僅交付1萬元予己○○，藉
    此收取與原本顯不相當之重利。己○○並當場簽發交付面額
    為2萬元之本票1張及身分證影本作為擔保。「阿明」並將己○○所簽發之本票交由乙○○前往索討債款。惟因己○○已
    委由其友人「阿鑫」向「阿明」償還本金及利息，乙○○遂
    未再前向己○○索討債款，因認被告乙○○此部分所為，亦
    涉犯刑法第344條重利罪嫌云云。
(二)按犯罪事實應依證據認定之，無證據不得認定犯罪事實；又
    不能證明被告犯罪或其行為不罰者，應諭知無罪之判決。刑
    事訴訟法第154條第2項、第301條第1項分別定有明文。次按
    事實之認定，應憑證據，如未能發現相當證據，或證據不足
    以證明，自不能以推測或擬制之方法，以為裁判基礎；而認
    定不利於被告之事實，須依積極證據，苟積極證據不足為不
    利於被告事實之認定時，即應為有利於被告之認定，更不必
    有何有利之證據；所謂認定犯罪事實之積極證據，雖不以直
    接證據為限，間接證據亦包括在內，然而無論直接或間接證
    據，其為訴訟上之證明，須於通常一般之人均不致有所懷疑
    ，而得確信其為真實之程度者，始得據為有罪之認定，倘其
    證明尚未達到此一程度，而有合理之懷疑存在時，自不能以
    推測或擬制之方法，以為有罪裁判之基礎，最高法院著有30
    年度上字第816號、40年度臺上字第86號、76年度臺上字第4
    986號判例可資參照。
(三)公訴意旨認被告乙○○涉有上揭重利罪嫌，乃以證人己○○
    於警詢之證述及己○○所簽發面額2萬元之本票1紙，為其論
    罪之依據。訊之被告乙○○堅詞否認有何此部分重利犯行，
    辯稱：伊有去己○○上班的地方找過他，己○○說他已經還
    完借款，但本票沒有還給他，伊沒有向己○○收過錢，不知
    道為何「阿明」要給伊己○○的本票等語。經查：
    1.按被告以外之人於審判外之言詞或書面陳述，除法律有規
      定者外，不得作為證據，刑事訴訟法第159條第1項定有明
      文。證人己○○於警詢時所為之陳述，就被告而言，為被
      告以外之人於審判外之書面陳述，屬傳聞證據，經被告主
      張不得作為證據，且核與刑事訴訟法第159條之2或第159
      條之3所定情形不相符合，復查無其他得例外取得證據能
      力之法律依據，依刑事訴訟法第159條第1項規定，此項證
      據方法應予排除，不得作為本案證明被告有罪之依據。
    2.證人己○○於本院審理時證稱：伊曾於97年4、5月間經友
      人「阿鑫」介紹向地下錢莊借款2萬元，「阿鑫」本身在
      地下錢莊上班，老闆是否是「阿明」伊不知道，「阿鑫」
      稱他老闆叫「阿兄」或「董仔」，實際拿到1萬元，利息
      每10天為1期，每期利息1千元，並簽發面額2萬元本票給
      地下錢莊，錢是「阿鑫」拿給伊，本金和利息也是透過「
      阿鑫」還給地下錢莊，還錢後「阿鑫」說會將本票直接撕
      掉，伊錢還完了後約一個多月，被告有拿本票要找伊，但
      伊跟被告說伊錢還完了，伊沒有問被告手上為何有伊簽的
      本票，被告就地下錢莊的借款，沒有向伊要過錢。另伊也
      有向被告借過錢，伊與被告電話聯絡，約在臺中市○○路
      向被告借2萬元，沒有算利息，扣案伊所簽發的本票是伊
      向被告借錢時簽發交給被告的，不是寫給地下錢莊的本票
      ，伊是交代朋友還錢給被告，可能忘記跟被告拿回本票等
      語(見本院99年2月2日審判筆錄第4至9頁)，足見被告就公
      訴意旨所指己○○向「阿明」借款2萬元之債款，未曾向
      己○○收取過利息，且扣案己○○所簽發面額2萬元之本
      票，與己○○向「阿明」之借款間是否有關，亦有疑義。
    2.按共同實施犯罪行為為共同正犯構成要件之一，所謂共同
      實施，雖不以參與全部犯罪行為為限，要必分擔實施一部
      分，始得為共同正犯，最高法院著有46年臺上字第1304號
      判例可資參照。易言之，共同正犯之成立，須參與者有犯
      意之聯絡，並且須有分擔實施構成要件該當行為之一部分
      ；此於學理上之「相續共同正犯 (或承繼共同正犯、繼承
      共同正犯)」亦然。次按，重利罪之構成要件行為，不僅
      須乘他人急迫、輕率或無經驗貸以金錢或其他物品之行為
      ，尚且須有取得與原本顯不相當之重利之行為。查被告並
      未貸與金錢予己○○，而無重利罪之貸以金錢之構成要件
      行為，且依證人己○○於本院審理時之證述，被告亦未有
      向其收取利息之行為，本院復查無被告對己○○有何重利
      犯行之事證，縱被告向「阿明」收受己○○之本票而有犯
      意聯絡，然被告本身並未對己○○收取利息，或曾因受讓
      重利債權而要求其分期付款等行為，實難認被告就己○○
      部分有重利之行為分擔，而與「阿明」成立共同正犯。
(五)綜上所述，依卷證顯示之客觀證據，尚難認被告有對己○○
    進行重利之行為分擔，實難與「阿明」成立共同正犯，又單
    以被告持有己○○所簽發之本票，亦難以重利罪責相繩，是
    未達通常一般之人均不致於有所懷疑，而得確信其為真實之
    程度，揆諸前揭條文及判例，不得僅憑推測或擬制之方法，
    即遽就此部分為被告有罪之論斷。此外，本院復查無其他積
    極證據足資認定被告有何公訴人前揭所指之重利犯行，被告
    此部分重利犯行既屬不能證明，依首揭規定，應為被告此部
    分無罪之判決。
參、應適用之法律：
    依刑事訴訟法第284條之1、第299條第1項前段、第301條第1
    項，刑法第28條、第344條、第51條第5款、第41條第1項前
    段，刑法施行法第1條之1第1項、第2項前段，判決如主文。
本案經檢察官甲○○到庭執行職務。
中    華    民    國    99    年    2     月    23    日
                  刑事第十七庭    法  官  簡芳潔
以上正本證明與原本無異。
如不服本判決應於收受送達後10日內向本院提出上訴書狀，並應
敘述具體理由；其未敘述上訴理由者，應於上訴期間屆滿後20日
內向本院補提理由書（均須按他造當事人之人數附繕本）「切勿
逕送上級法院」。
                                 書記官   呂苗澂
中    華    民    國    99    年    2     月    23    日
 ┌──┬───┬───────┬────────┬────────┬─────────┐
 │編號│借款人│借款時地(民國)│借款金額與利息  │年息及計息方式  │備註(借款人交付之 │
 │    │      │              │(新臺幣)        │                │擔保物品)         │
 ├──┼───┼───────┼────────┼────────┼─────────┤
 │ 1. │丁○○│97年11月初，陳│借款2萬5千元，約│年息720％(計算式│丁○○簽立面額7萬5│
 │    │      │俊旭經由自由時│定利息以每10日為│：5千元×3×12/2│千元之本票1張質押 │
 │    │      │報夾報廣告得知│1期，每期利息5千│萬5千元×100％=7│供作擔保，於丁○○│
 │    │      │借款訊息，以電│元。            │20％)，被告持本 │繳還2萬元後，被告 │
 │    │      │話聯絡後，向「│                │票向丁○○收取利│交還該張本票予陳俊│
 │    │      │陳先生」借款。│                │息時，另約定由陳│旭，由丁○○重新簽│
 │    │      │              │                │俊旭每月給付5千 │發面額5萬5千元之本│
 │    │      │              │                │元，至還清其所簽│票1張 (票號：WG302│
 │    │      │              │                │發面額7萬5千元之│0132號)質押供作擔 │
 │    │      │              │                │本票金額 (即利息│保。              │
 │    │      │              │                │數額為借款本金金│                  │
 │    │      │              │                │額之2倍)。      │                  │
 ├──┼───┼───────┼────────┼────────┼─────────┤
 │ 2. │丙○○│丙○○經由報紙│借款3萬5千元，預│411%(計算式：4千│丙○○國民身分證、│
 │    │      │廣告得之借款訊│扣利息4千2百元，│元×3×12/3萬5千│丙○○所簽立面額3 │
 │    │      │息，於97年2月 │實付3萬8百元，其│元×100％=411％ │萬元之本票1張(票號│
 │    │      │12日在其於臺中│後約定利息以每10│)，被告持本票向 │：CH334495號)及其 │
 │    │      │市○道路住處樓│日為1期，每期利 │丙○○收取利息時│前所簽發作為擔保面│
 │    │      │下，向「阿明」│息4千元。       │，另約定由丙○○│額4萬元之本票1張( │
 │    │      │借款。        │                │每月給付1萬元， │合計票面金額7萬元)│
 │    │      │              │                │至還清其所簽發面│質押供作擔保。    │
 │    │      │              │                │額7萬元之本票金 │                  │
 │    │      │              │                │額 (即利息數額與│                  │
 │    │      │              │                │借款本金金額相同│                  │
 │    │      │              │                │)。             │                  │
 └──┴───┴───────┴────────┴────────┴─────────┘
附錄論罪科刑法條全文：
中華民國刑法第344條
乘他人急迫、輕率或無經驗貸以金錢或其他物品，而取得與原本
顯不相當之重利者，處1年以下有期徒刑、拘役或科或併科1千元
以下罰金。

司法院資訊處製作；財團法人民間司法改革基金會備份。
